臺灣高等法院刑事裁定
110年度毒抗字第239號
抗  告  人  邱羿夫





上列抗告人即被告因聲請施以強制戒治案件，不服臺灣士林地方
法院中華民國110年2月1日，110年度毒聲字第99號裁定（聲請案
號：臺灣士林地方檢察署109年度毒偵字第1365號、第1437號、1
10年度聲戒字第7號），提起抗告，本院裁定如下：
    主  文
抗告駁回。
    理  由
一、原裁定意旨略以：抗告人即被告甲○○（下稱被告）前因先後
    於民國109年6月15日某時許，在其位於臺北市○○區○○○路0段
    000號2樓之住處內；及109年7月19日凌晨3、4時許，在同上
    住處內，以玻璃球燒烤吸食煙霧之方式，施用第二級毒品甲
    基安非他命各1次之案件，經原審以109年度毒聲字第92號裁
    定送勒戒處所施以觀察、勒戒，又被告於法務部矯正署○○○○
    ○附設勒戒處所執行觀察、勒戒期間，經評定前科紀錄與行
    為表現57分、臨床評估25分、社會穩定度5 分，小計靜態因
    子79分、動態因子8分，總分87分，綜合判斷認定有繼續施
    用毒品傾向等節，有法務部矯正署○○○○○110 年1 月22日新
    戒所衛字第11007002120 號函所附有無繼續施用毒品傾向證
    明書、有無繼續施用毒品傾向評估標準紀錄表各1 份附卷可
    稽，堪認被告經觀察、勒戒後，確仍有繼續施用毒品之傾向
    ，是聲請人聲請裁定被告令入戒治處所強制戒治，經核於法
    並無不合，爰依毒品危害防制條例第20條第2項後段規定，
    裁定令被告入戒治處所施以強制戒治等語。
二、抗告意旨略以：
　㈠被告於受觀勒期間表現正常良好，無違規及毒品戒斷狀況，
    其認評估過程草率粗糙，所依之標準無正當性，失其公允且
    擅斷濫權。
　㈡被告於評估時，評估人員僅簡單詢問何時施用毒品、施用多
    久、為何無法戒除，並無其他問題及採證。實其詢問之實在
    複驗方式要請第三公正醫學鑑定單位複認證及驗證評估項目
    正確性複查。毒品危害防制條例經修法後之刑事寬厚政策旨
    在幫助施毒者戒除毒癮，非為懲戒行為人，而係消滅其再次
    施用毒品之危險性。反觀被告之評估裁定標準，竟將過去前
    科紀錄納入分數計算，而立於不平等之起點。又極少數得以
    通過並獲不需戒除之觀察結果，甚至前科紀錄在司法實務上
    僅累犯有加重刑度，惟亦僅止於此，無保安處分又將其援引
    ，此舉除違背一事不二理，也涉歧視及差別待遇，因此使項
    目評估失其正當性，無客觀性之明顯違法濫權擅斷，重複性
    違抗法令，甚侵害人權。又評估人員以平均不到10分鐘之基
    礎而擅斷濫權，致評估過程明顯以個人好惡情事摻雜其中，
    令戒治裁定之適法性及必要性違反法旨之初衷及無公允之評
    斷。請求撤銷原戒治裁定，依有無繼續施用毒品之傾向評估
    標準之評分說明手冊之規定評估有無繼續施用毒品傾向。上
    開規定雖在賦予執法者有客觀統一標準以利判斷，避免失之
    主觀，惟強制戒治期間為期6月以上最長不得逾1年之保安處
    分，屬長期剝奪人身自由，與一般刑罰權之執行無異。法院
    對於戒治單位之評估仍應實質審核成癮性或有繼續施用毒品
    傾向而有強制戒治之必要，不宜完全依戒治單位之評估紀錄
    為形式審查，淪為單純背書角色，以確保人權。
　㈢被告之評估分數結果為總分87分，認定超過標準，綜合判斷
    為有繼續施用毒品傾向，然細繹其中評估紀錄表等，被告之
    毒品犯罪相關司法紀錄及其他犯罪紀錄、多重毒品濫用、合
    法物質濫用（菸酒）使用超過1年及臨床綜合評估中重輕度
    分別及家庭狀況、社會穩定度等行為表現，其中犯罪紀錄即
    高過標準甚多，又其中標準僅一處評估，未經其他相關醫療
    公正第三鑑定單位認定，致無可比較及驗證其正確性，也致
    原審失其客觀，僅採形式觀察方式認定。又上開前科紀錄表
    與被告有無繼續施用毒品傾向又有何關聯？如此偏執，顯有
    繩人於法之不正當之嫌。又被告係因施用第二級毒品甲基安
    非他命而觀勒，但全卷未見戒治處所檢具紀錄表供查核被告
    是否有打哈欠、流鼻涕、流眼淚、盜汗、手腳發冷、發熱、
    發抖及噁心、嘔吐、腹瀉、腹痛或無法入眠及嗜睡、大吃特
    吃等成癮戒斷症狀。另說明書之說明欄亦未詳細說明，原裁
    定單憑前述一紙標準紀錄表，被告認無法認定有施用毒品傾
    向繼續之必要性。
　㈣原裁定實有未洽之處，被告提起本件抗告非無理由，爰請撤
    銷原裁定云云。
三、按犯毒品危害防制條例第10條之罪者，檢察官應聲請法院裁
    定，令被告入勒戒處所觀察、勒戒，其期間不得逾2月；觀
    察、勒戒後，檢察官依據勒戒處所之陳報，認受觀察、勒戒
    人有繼續施用毒品傾向者，檢察官應聲請法院裁定令入戒治
    處所強制戒治，其期間為6個月以上，至無繼續強制戒治之
    必要為止，但最長不得逾1年，毒品危害防制條例第20條第1
    項、第2項後段分別定有明文。
四、經查：
　㈠被告前因先後於上揭時、地施用第二級毒品甲基安非他命各1
    次，經原審法院裁定令被告進入勒戒處所施以觀察、勒戒，
    嗣被告於法務部矯正署○○○○○附設勒戒處所執行觀察、勒戒
    期間，經評定前科紀錄與行為表現57分、臨床評估25分、社
    會穩定度5分，小計靜態因子79分、動態因子8分，總分87分
    ，綜合判斷認定有繼續施用毒品傾向等節，有原審法院109
    年度毒聲字第92號裁定、本院被告前案紀錄表可憑、法務部
    矯正署○○○○○110年1月22日新戒所衛字第11007002120 號函
    所附有無繼續施用毒品傾向證明書、有無繼續施用毒品傾向
    評估標準紀錄表存卷可考，是被告經觀察、勒戒後，仍有繼
    續施用毒品之傾向，原審認檢察官之聲請於法有據，依毒品
    危害防制條例第20條第2項後段之規定，命被告進入戒治處
    所強制戒治，於法並無不合。
　㈡被告雖執上情提起抗告。惟查：
　⒈按觀察、勒戒後，檢察官或少年法院（地方法院少年法庭）
    依據勒戒處所之陳報，認受觀察、勒戒人無繼續施用毒品傾
    向者，應即釋放，並為不起訴之處分或不付審理之裁定；認
    受觀察、勒戒人有繼續施用毒品傾向者，檢察官應聲請法院
    裁定或由少年法院（地方法院少年法庭）裁定令入戒治處所
    強制戒治，其期間為六個月以上，至無繼續強制戒治之必要
    為止。但最長不得逾一年，毒品危害防制條例第20條第2 項
    定有明文。次按有無繼續施用毒品傾向之評估標準，並非完
    全以受勒戒人勒戒後之結果為準，勒戒前之各種情況，仍應
    作為評估之依據。依勒戒處所評分說明手冊規定，係以人格
    特質、臨床徵候及環境相關因素3項合併計算。而其中人格
    特質係依毒品犯罪相關司法紀錄、其他犯罪相關紀錄、短期
    內再犯加重計分、行為觀察；臨床徵候係依戒斷症狀、多重
    藥物使用、注射使用、使用期間、情緒及態度；環境相關因
    素係依社會功能、支援系統等，作為綜合判斷分數之依據。
    又上開勒戒處所評估標準，乃將與判斷有無繼續施用傾向之
    相關因素加以列舉及量化，以利執法者判定受勒戒人有無繼
    續施用毒品傾向，避免執法者之判斷流於恣意。因此觀察勒
    戒處所實施之有無繼續施用毒品傾向評估，有其相當之專業
    依據及標準，且涉及專門醫學，倘其評估由形式上觀察，無
    擅斷或濫權等明顯不當之情事，法院宜予以尊重。
　⒉被告於執行觀察、勒戒期間，經法務部矯正署○○○○○附設勒戒
    處所評分結果，認①前科紀錄與行為表現部分合計為57分【
    毒品犯罪相關司法紀錄「5筆」，計50分、首次毒品犯罪年
    齡為「21-30歲」，計5分、其他犯罪相關紀錄「1筆」，計2
    分、入所時尿液毒品檢驗為「無毒品反應」，計0分，上開4
    項靜態因子合計為57分；所內行為表現之動態因子為「無」
    ，計0分】。②臨床評估部分合計為25分【多重毒品濫用為「
    有」，種類為「安非他命、K他命」，計10分、合法物質濫
    用為「有」，種類為「菸」，計2分、使用方式為「無注射
    使用」，計0分、使用年數為「超過1年」，計10分，上開4
    項靜態因子合計為22分；精神疾病共病（含反社會人格）經
    評定為「無」，計0分、臨床綜合評估（含病識感、動機、
    態度、就醫意願）評定為「輕度」，計3分，上開2項動態因
    子合計為3分】。③社會穩定度部分合計為5分【工作為「全
    職工作，粗工」，計0分、家人藥物濫用為「無」，計0分，
    上開2項靜態因子合計為0分；入所後家人是否訪視為「無」
    ，計5分、出所後是否與家人同住為「是」，計0分，上開2
    項動態因子合計為5分】。以上①至③之總分合計為87分（靜
    態因子共計79分，動態因子共計8分），經評定為「有繼續
    施用毒品傾向」等情，有法務部矯正署○○○○○附設勒戒處所
    有無繼續施用毒品傾向證明書、有無繼續施用毒品傾向評估
    標準紀錄表附卷可參（見臺灣士林地方檢察署109年度毒偵
    字第1365號偵查卷第241、243頁）。且上揭評估係該勒戒處
    所相關專業知識經驗人士在被告觀察勒戒期間，依其本職學
    識綜合上開各節評估，具有科學驗證而得出被告有繼續施用
    毒品傾向之結論，且分數計算並無錯漏，顯無摻雜個人好惡
    或流於恣意擅斷之情形，是原裁定令被告進入戒治處所強制
    戒治，核屬適法有據。雖評估結論並未載明被告是否仍有成
    癮戒斷症狀，惟評估係經由專業人士以科學驗證方式所完成
    ，且已就臨床徵候加以分析，縱被告並無成癮戒斷症狀，仍
    難以此即認定其已無繼續施用毒品之傾向。被告泛指犯罪前
    案紀錄與其是否繼續施用毒品無涉，不應執為評估之項目，
    且評估應由第三公正單位複驗，避免擅斷，原裁定僅以形式
    審查而無實質審認其是否有繼續施用毒品之傾向，亦未就被
    告有無成癮戒斷症狀加以說明，於法有違云云，均委無可採
    。
　⒊再者，毒品危害防制條例規定強制戒治之目的，既係因施用
    毒品成癮者，其心癮不易戒除，難以戒絕斷癮，致其再犯率
    均偏高，故有持續收容於戒治處所施以強制戒治之必要。是
    毒品危害防制條例第20條第2項關於強制戒治之規定，係屬
    強制規定，只要觀察、勒戒後，經評定有繼續施用毒品傾向
    者，檢察官即應聲請法院裁定令入戒治處所強制戒治，並無
    例外。且毒品危害防制條例所規定之觀察、勒戒或強制戒治
    處分，其立法意旨在幫助施用毒品者戒除毒癮，該處分之性
    質非為懲戒行為人，而係為消滅行為人再次施用毒品之危險
    性，目的係在戒除行為人施用毒品身癮及心癮之措施，故觀
    察、勒戒之執行，其重點在「評估」應否受強制治療之可能
    性，並依其結果有不起訴處分之優遇，亦係提供行為人改過
    自新之機會。被告前經原審法院裁定令入勒戒處所觀察、勒
    戒，復經專業評估有繼續施用毒品傾向，無法戒斷毒癮，自
    有依法施以強制戒治之必要。
　㈢綜上，原審認被告經觀察、勒戒後，仍有繼續施用毒品之傾
    向，依毒品危害防制條例第20條第2項後段之規定，裁定令
    入戒治處所強制戒治，經核於法要無不合。被告提起抗告，
    以前案紀錄表與有無繼續施用毒品傾向無涉，不應作為評估
    之項目，且評估應有相關醫療公正第三鑑定單位複驗，原裁
    定僅形式審查戒治單位之評估紀錄，顯於法有違為由，指摘
    原裁定不當，為無理由，應予駁回。
據上論斷，依刑事訴訟法第412條，裁定如主文。　　
中　　華　　民　　國　　110 　年　　3 　　月　　8 　　日
　　　　　　　　　刑事第二十一庭審判長法　官  許宗和
　　　　　　　　　　　　　　　　　    法　官  黃惠敏
　　　　　　　　　　　　　　　　　    法　官  章曉文
以上正本證明與原本無異。
不得再抗告。
                                      書記官  賴又瑄
中　　華　　民　　國　　110 　年　　3 　　月　　8 　　日